【裁判字號】    92,勞訴,20
【裁判日期】    920808
【裁判案由】    確認僱傭關係存在等
【裁判全文】
臺灣臺北地方法院民事判決                          九十二年度勞訴字第二０號
    原      告  乙○○
    訴訟代理人  蔡正廷律師
                徐建光律師
    被      告  阪田國際股份有限公司
    法定代理人  甲○○○
    訴訟代理人  楊美玲律師
右當事人間請求確認僱傭關係存在等事件，本院判決如左：
    主  文
確認原告與被告間之僱傭關係存在。
原告其餘之訴及假執行之聲請均駁回。
訴訟費用由被告負擔。
    事   實
甲、原告方面：
一、聲明：
（一）確認原告與被告間之僱傭關係存在。
（二）被告應自民國九十二年一月一日起至本件事實審言詞辯論終結之日止，按月於
      每月二十五日給付原告新台幣五萬三千三百六十元。
（三）第二項請求給付薪資部分，原告願供擔保請准宣告假執行。
二、陳述：
（一）原告自七十二年三月十四日起受僱於被告公司，先在船務部門任職，隨即調任
      業務部門，並擔任祕書共十四年，又因表現良好遂升任為業務經理兼秘書，每
      月薪資新台幣五萬三千三百六十元，迄今共計十九年餘。詎被告公司於九十一
      年十月八日以原告對於所擔任之工作確不能勝任為由，通知於九十一年十二月
      三十一日將原告解僱。但被告此項解僱顯不合法，爰請求確認兩造間之僱傭關
      係存在。再被告片面不法解僱原告已預示拒絕受領勞務，原告並已向被告表示
      願意提供勞務，故原告仍可依兩造間僱傭契約及民法第四百八十七條前段規定
      ，請求被告自九十二年一月一日起至本件事實審言詞辯論終結之日（九十二年
      七月二十三日）止，按月於每月二十五日給付薪資新台幣五萬三千三百六十元
      。
（二）被告既已向訴外人國喬光電科技股份有限公司（下稱國喬光電公司）訂購產品
      ，嗣未經國喬光電公司同意即片面取消訂單，本應賠償因此造成國喬光電公司
      之損害，故被告所稱其向國喬光電公司購買未使用之庫存品致造成損害，實與
      原告是否未依被告指示向國喬光電公司取消訂單無涉。況原告亦確依被告指示
      ，循過去模式向國喬光電公司為取消訂單之表示，並無任何怠於執行職務之處
      。再原告所製作每月銷售營業額及獲利額等統計表，均是依業務人員或會計人
      員所提供之數據所填製，如該等人員提供之數據有誤，或數據已有更新但未告
      知原告，被告即不可能正確製作。又被告於九十一年九月二十日及同月二十四
      日所製作之二紙報表，其資料來源分別為業務人員及會計人員，故因此所製作
      之數據自有不同，況就被告所稱其製作之正確金額報表部分，原告亦否認其金
      額係屬正確。
（三）原告並無被告所云之未製作借款通知書等文件以為平衡被告公司與歐洲SIIX
      EUROPE GMBH公司（下稱SIIX公司）間交易往來之帳務，致被告公司與SIIX公
      司間之往來金額帳務紀錄相差達美金三十萬之情事。亦未曾於九十一年二月間
      將被告之國外買方客戶SIIX公司擬向被告購買BF3產品之價格告知被告之上游
      供應商碧悠公司，此項訊息實係被告當時之日籍主管吉岡照仁於九十一年二月
      間告知碧悠公司。況被告於九十一年二月間即知碧悠公司獲知價格之情事，故
      如被告認原告有洩漏營業秘密，當時即應對原告為處分，但被告卻始終未對原
      告作處分，足見原告並無洩漏秘密之行為。再被告於九十一年三月一日要求原
      告將負責執行之阿爾卡特專案移交其他員工處理，原告隨即將相關資料交給訴
      外人曾郁涵，因曾郁涵之遲誤未妥善處理該案，自不得歸責原告。又因原告既
      已將阿爾卡特專案移交與訴外人曾郁涵，自應將此訊息通知上游廠商國喬光電
      公司以方便其職務，故原告並無使被告感到難堪與羞恥之故意。原告並無被告
      所稱缺乏責任感、配合度不高、將原應由原告處理之事務交由下屬處理且未監
      督管理下屬、延誤商情、屢經總經理口頭告誡仍置若罔聞等情。此外，縱原告
      確有對所擔任之工作不能勝任之情形，基於解僱最後手段性，被告仍應至被告
      公司已無適當工作可供安置原告之程度，方可以原告對於所任工作不能勝任為
      由，將原告解僱。
三、證據：提出薪資明細表、員工資遣通知書、臺北市政府勞資爭議調解紀錄、被告
    公司之日籍主管吉岡照仁電子郵件及八十九年十一月二十三日採購單各乙份為證
    。
乙、被告方面：
一、聲明：
（一）原告之訴及假執行之聲請均駁回。
（二）如受不利之判決，願預供擔保請准宣告免為假執行。
二、陳述：
（一）原告自七十二年三月十四日起任職於被告公司，被告對之亦委以重任，惟原告
      於最近二、三年期間，工作表現不佳，被告方於九十一年十月八日以原告對於
      所任工作不能勝任為由，通知原告於九十一年十二月三十一日解僱原告。
（二）關於原告不能勝任工作之事由，茲說明如下：
  １、被告先於八十九年十一月間至九十年一月間向國喬光電公司下四紙採購訂單，
      其金額合計達美金二百七十九萬六千一百七十三‧三元，嗣被告決定取消訂單
      ，但原告竟怠忽未向國喬光電公司為正式之取消通知，且事後亦未與該公司為
      訂單取消之確認，致國喬光電公司為履行前開四紙訂單，已購買相關必要之原
      料達美金一百三十五萬零五百三十四‧四二元，進而於九十年十二月間向被告
      請求賠償，被告不得已與國喬光電公司協議以美金九十四萬六千五百九十九‧
      三元購入該等國喬光電公司未使用之庫存品，造成被告重大之損失。原告雖稱
      國喬光電公司根本不接受被告取消訂單，但此屬可交涉之問題，如原告已為正
      式取消之通知，則不能取消訂單之相關責任自應由其他相關人員負擔，惟原告
      確有怠忽未正式向國喬光電公司取消訂單，自應負怠於行使職務。
  ２、原告任職被告公司之工作內容包括每月製作進、出口業務統計報表，例如列出
      每月進、出口值及前五名之進、出口客戶報表，以及列出被告每月銷售營業額
      及獲利額等之統計表，除了作為被告業務檢討及改進之參考外，亦須向日本總
      公司報告，以提供日本總公司製作連結海外子公司之業務狀況及財務預測等文
      件，原告製作系爭統計表必須就公司各部門之資訊為搜集、統合、判斷及分析
      ，並非僅為單純之鍵入工作，但原告所製作之統計表上所載數據，迭有錯誤，
      經被告告知後仍未改善。又原告未以最正確之會計人員提供之資料製作報表，
      反以業務人員提供之資料製作報表，更顯見原告不夠專業。
  ３、因被告與SIIX公司間之業務交易甚為頻繁，故被告與SIIX公司均有製作各自與
      對方交易之紀錄，但被告公司與SIIX公司之九十一年度之往來金額帳務紀錄有
      高達將近美金三十萬元之差額，經查證後方知其中大部分係因原告未將其負責
      SIIX公司退貨與被告之部分，依規定作成相關之退貨紀錄及貸項通知書（
      Credit Note）所致，被告為釐清此差異，必須逐筆清查耗費甚多之人力與時
      間，已嚴重影響被告公司及日本總公司之運作。
  ４、被告為一國際貿易商，利潤之來源係買入貨品與賣出貨品間之價差。但原告於
      九十一年二月間，將被告之國外買方客戶SIIX公司擬向被告購買貨品之議價過
      程及最後價格等相關電子郵件，傳送與被告之上游供應廠商碧悠公司，將被告
      之重要商業秘密洩漏。
  ５、因原告表現不佳，被告不得已於九十一年三月初決定將原告所負責之阿爾卡特
      業務專案，交予其他員工負責，並請原告辦理移交。詎原告僅將相關電子檔案
      傳送與接辦人員，並自行設定十二天之時間供接辦人員就不瞭解之部分提出詢
      問，逾期即拒絕回答，故意不主動就移交工作交待清楚，使接手人員無法全盤
      了解該等專案之情況，亦使被告產生莫大之困擾。甚且，原告在移交該專案之
      過程中，竟將應提出於公司內部討論之移交問題，以電子郵件傳送與被告之重
      要往來客戶國喬光電公司，使被告感到難堪與羞恥，並嚴重破壞被告之形象。
  ６、原告在被告公司任職時之職務，尚兼任總經理秘書，必須協助總經理就被告重
      要之業務專案與客戶聯繫，然原告缺乏責任感，常於事務處理未告完畢即逕自
      下班，且將原應由自己處理之事情交由下屬處理，但又未盡監督管理之責，致
      延誤商情，並遭被告之國外客戶多次抱怨，被告雖要求原告改善，但原告仍置
      若罔聞，未見改進。
（三）如認被告之解僱為不合法，則被告對原告請求給付薪資之金額並無意見，惟因
      原告應返還被告已於九十一年十二月二十六日給付之資遣費新台幣六十五萬八
      千一百零七元，故被告自得就已給付之上開金額與原告所請求之薪資抵銷。
三、證據：提出被告與國喬光電公司九十年十二月十七日開會備忘錄、協議書、被告
    之日本母公司九十二年二月十三日函文、貸項通知書（Credit Note）、SIIX公
    司與被告間之相關電子郵件、原告給與碧悠公司人員之電子郵件資料、原告與曾
    郁涵間之往來電子郵件各乙份、存款憑條二份、訂單四份、統計報表九份為證，
    並聲請訊問證人橋本佳明。
    理      由
一、本件原告起訴主張：原告自七十二年三月十四日起受僱於被告公司，每月薪資為
    新台幣五萬三千三百六十元。詎被告公司於九十一年十月八日以原告對於所擔任
    之工作確不能勝任為由，通知自九十一年十二月三十一日解僱原告，但被告此項
    解僱顯不合法，故兩造間之僱傭關係仍然存在。再被告片面不法解僱原告已預示
    拒絕受領勞務，但原告已將準備給付之事情通知被告，被告仍應依兩造間之僱傭
    契約及民法第四百八十七條規定給付原告薪資等情，爰求為確認兩造間之僱傭關
    係存在；及命被告自九十二年一月一日起至本件事實審言詞辯論終結之日止，按
    月於二十五日給付原告薪資新台幣五萬三千三百六十元之判決。
    被告則以：原告怠忽職守未向國喬光電公司為正式解約之通知，致被告需以美金
    九十四萬六千五百九十九‧三元購入國喬光電公司未使用之庫存品，造成被告重
    大損失。又原告所製作之業務上相關統計報表迭有錯誤，經被告告知後仍未改善
    ，造成被告公司困擾。原告未依被告公司規定製作SIIX公司之退貨紀錄及貸項通
    知書，造成被告與SIIX公司間之往來金額帳務紀錄有高達將近美金三十萬元之差
    異，致被告需耗時費力逐筆清查。原告於九十一年二月間，將被告之國外買方客
    戶SIIX公司擬向被告購買產品之議價過程及最後價格，均以電子郵件傳送與被告
    上游供應廠商碧悠公司，洩漏營業秘密，又未依被告指示將阿爾卡特業務專案事
    項移交工作交待清楚，復未又原告未依約處理被告公司業務，致延誤商情，並遭
    被告國外客戶抱怨，顯不能勝任工作，被告自得解僱原告。又縱認被告之解僱為
    不合法，被告亦得以原告應返還之資遣費六十五萬八千一百零七元與原告所請求
    之薪資為抵銷等語，資為抗辯。
二、經查被告經營國際貿易業，業據被告陳述在卷，並為原告所不爭執，復有公司基
    本資料查詢單乙份在卷可查（見本院卷第二０三頁至第二０四頁）。依勞動基準
    法（下稱勞基法）第三條第一項第八款規定，及行政院勞工委員會八十六年九月
    一日（八六）勞動一字第０三七二八七號函示內容，被告係屬應自八十七年三月
    一日起適用勞基法之行業。而原告受僱被告擔任業務經理兼秘書，係在被告指揮
    監督下提供勞務，為兩造所不爭執（見本院卷第三三頁），故兩造間系爭僱傭契
    約應屬勞基法第二條第六款規定之勞動契約（最高法院八十九年度台上字第一三
    ０一號判決要旨參照）。先予敘明。
三、原告主張其自七十二年三月十四日起受僱於被告公司，先在船務部門任職，隨即
    調任業務部門，並擔任祕書共十四年，後升任為業務經理兼秘書，每月薪資為新
    台幣五萬三千三百六十元。被告公司於九十一年十月八日以原告對於所擔任之工
    作確不能勝任為由，通知自九十一年十二月三十一日解僱原告之事實，業據原告
    提出薪資明細、員工資遣通知書各乙份為證（見本院卷第八頁至第九頁），並為
    被告所不爭執，堪信為真實。至於原告請求確認兩造間之僱傭關係存在，及請求
    被告給付薪資，則為被告所否認，並以前開情詞置辯。經查：
（一）按勞工對於所擔任之工作確不能勝任時，雇主得預告終止勞動契約，勞基法第
      十一條第五款定有明文。又此款規定之目的係在於當勞工所提供之勞務，無法
      達成雇主透過勞動契約所欲達成之客觀上合理經濟目的時，允許雇主解僱勞工
      ，故該勞工是否對於所任工作不能勝任，與可否歸責於勞工無必然關係。而判
      斷勞工是否對於所任工作不能勝任，雖不僅指勞工在客觀上之學識、品行、能
      力、身心狀況不能勝任工作，尚包括勞工主觀上能為而不為，可以做而無意做
      ，違反勞工應忠誠履行勞務給付之義務者亦屬之（最高法院九十二年度台上字
      三六三號判決要旨參照），然仍應以勞工依勞動契約所提供之職業上勞動力，
      已不能達成雇主透過勞動契約所欲達成之客觀上合理經濟目的為必要。
（二）本件被告雖抗辯原告所製作之各項統計報表迭有錯誤，故原告不能勝任工作云
      云，惟為原告所否認。經查原告擔任被告公司業務經理，其工作內容係就公司
      各部門所提供之資料進行收集、統合、判斷及分析，為兩造所不爭執，而被告
      就其所稱原告尚須就公司各部門提供之數據本身審核是否與實際相符部分，並
      不能舉證證明，故原告所執行之工作內容僅需就被告公司各部門所提供之資料
      進行統合、分析及判斷即可。次查原告於九十一年五月二日、八月二日及九月
      二日，所分別製作之九十一年四月份、七月份及八月份之進、出口報值及前五
      名客戶報表，雖與被告嗣後於九十一年十月二十八日及同月二十九日所製作之
      進、出口報值及前五名客戶報表之結果均不同（見本院卷第五五頁、第五七頁
      及第五九頁原告製作之統計表、第五六頁、第五八頁及第六十頁被告公司所稱
      之正確統計報表）。然原告主張其均是依公司業務部門及會計部門所提供之資
      料所製作，而被告不能證明兩造分別製作之前開統計報表所依據之數據資料均
      相同，自不能僅以原告製作之前開統計報表所載結果與被告製作者不同，即謂
      原告有不能勝任工作之情形。被告再云原告製作九十一年九月二十日、及同年
      九月二十四日之銷售額統計表有多項錯誤，且原告竟不知應以最正確之會計部
      門資料製作統計表，可見原告確不能勝任工作。惟查關於原告製作之九十一年
      九月二十日統計報表部分，該報表製作之資料來源雖係以業務部門提供之數據
      為製作依據（見本院卷第六一頁，該表右下方記載「業Q3-9-2」，表示資料來
      源為業務部門，為兩造所不爭執），但其上關於九十一年七月份及八月份之銷
      售額及獲利額部分，已經以被告所稱最為正確之會計部門數據以手寫方式更正
      （此觀該報表上手寫更改數據旁加註「會」即可知悉），而該報表上之手寫更
      改部分確為原告所書為，亦為被告所不爭執（見本院卷第一三七頁），足認原
      告知悉應以會計部門提供之數據為依據製作統計報表。再原告九十一年九月二
      十四日所製作之統計報表部分，即係以會計部門提供之數據為依據所製作（見
      本院卷第六二頁，該表右下方記載「會3-8-1」，表示資料來源為會計部門，
      為兩造所不爭執），被告復不能證明僅以該統計報表所載數據觀之，原告如何
      能得知會計部門提供之數據確有錯誤，則原告以會計部門提供之數據製作該統
      計報表，乃屬其工作之基本原則，自不能以原告九十一年九月二十四日製作之
      統計報表內容，與原告嗣後所製作之內容不同，即謂原告不能勝任工作。至於
      被告抗辯原告應核對會計部門提供之數據本身是否與實際相符云云。因非屬原
      告執掌內容，已如前述，故原告自毋庸再核對會計部門提供之數據與實際情況
      是否相符。被告再抗辯原告身為被告公司資深員工，竟需經總經理指正後方知
      應以會計部門提供之數據製作九十一年九月二十四日報表云云，可見原告不能
      勝任工作。惟查原告於九十一年九月二十日製作統計報表時，即知應以會計部
      門提供之數據加以修正，足認原告知悉應以會計部門提供之數據為製表依據。
      又縱如被告所述，原告係應總經理之要求方再製作九十一年九月二十四日統計
      報表，但原告既已依總經理之要求依會計部門提供之數據製作統計報表，自難
      認原告對於所任工作有不能勝任之情形。被告復不能證明原告製作之其他統計
      報表有錯誤之情形，故被告此部分抗辯，自不足取。
（三）被告再抗辯其與SIIX公司間九十一年度之往來金額帳務紀錄有高達將近美金三
      十萬元之差異，而主因係原告未就SIIX公司退貨與交付被告公司之借項通知書
      部分，依規定作成相關之退貨紀錄及開立貸項通知書（Credit Note）與交付
      SIIX公司以資對應所致，造成被告公司需耗時費力加以清查云云，仍為原告所
      否認。經查縱如被告所稱被告公司與SIIX公司間之九十一年度帳目有高達美金
      三十萬元之差異，惟由被告提出之借項通知書可知，SIIX公司僅於九十年十二
      月三十日因退貨而簽發金額為美金五百十五餘元之借項通知書與被告（見本院
      卷第六六至第六七頁），則原告所得對應開立與SIIX公司之貸項通知書亦僅有
      此美金五百十五餘元部分，而無從開立達美金三十萬元之貸項通知書及退貨紀
      錄，故被告抗辯原告未依規定開立貸項通知書與SIIX公司致被告公司與SIIX公
      司間九十一年度之帳務金額紀錄差異達美金三十萬元，殊無足取。況造成被告
      與SIIX公司九十一年度帳務系爭差異之可能原因除被告所述於SIIX公司退還被
      告公司貨品時原告未依規定開立退貨紀錄及貸項通知書與SIIX公司之外，其可
      能原因尚包括被告開立與SIIX公司之發票金額低於被告實際對SIIX公司應收帳
      款之金額，及被告對SIIX公司其他請求之事項未進行處理等原因，有被告公司
      所屬SIIX集團日本總公司給與被告公司總經理之函文乙份在卷可查（見本院卷
      第六四頁），益證造成被告公司與SIIX公司間九十一年度帳目差異之原因，並
      非僅有漏開退貨紀錄及貸項通知書而已，故被告此為此部分抗辯，仍不足取。
（四）被告又抗辯原告缺乏責任感，且配合度不高，常常事情未處理完畢即逕自下班
      ，並將應自己處理之事項交由下屬處理，復未盡監督管理責任，致延誤商情，
      並遭被告之國外客戶抱怨，經多次要求原告改善，仍未獲置理云云，惟均為原
      告所否認。經查被告公司總經理橋本佳明雖到場附合被告上開抗辯，證稱原告
      有不能勝任工作之事實（見本院卷第一五二頁至第一五四頁），惟查證人橋本
      家明乃被告公司之總經理，本為被告公司之代表人（公司法第八條第二項規定
      參照），其證詞自難期待公正，故尚難僅憑其證詞為有利於被告之認定。此外
      ，被告復不能舉證以實其說，則其此部分抗辯，尚不足取。
（五）至被告另抗辯原告將國外客戶SIIX公司向被告購買產品之價格及相關議價紀錄
      ，洩漏給被告公司之產品供應商碧悠公司知悉，洩漏被告公司營業秘密云云，
      仍為原告所否認。而查縱如被告所言，原告有於九十一年二月間洩漏國外買方
      客戶向被告購買產品之價格及相關議價紀錄，但此僅屬原告是否有違反被告公
      司工作規則及侵權行為之問題，但與原告提供之勞動力是否能達成被告公司客
      觀上合理之經濟目的無涉，亦即與原告是否能勝任工作無涉。被告再抗辯其於
      九十一年三月一日將原告承辦之阿爾卡特專案，指定移交與訴外人曾郁涵，但
      原告故意不主動辦理移交，甚至將公司內部討論移交之電子郵件寄發與客戶國
      喬光電公司云云。惟此僅係原告是否違反被告公司工作規則之問題，仍與原告
      提供之勞動力是否能達成被告公司客觀上合理之經濟目的即能否勝任工作無涉
      。
（六）被告於九十一年十月八日以原告對於所任工作不能勝任為由，通知原告於九十
      一年十二月三十一日解僱原告，既屬無據，被告此項解僱為不合法，則兩造間
      之僱傭關係仍然存在。再被告既向原告為解僱之表示，且原告已向被告表示願
      意提出勞務，復為被告所不爭執，故原告已以言詞提出勞務給付，則原告仍可
      依兩造間之僱傭契約請求被告按月給付薪資（民法第二百三十五條、第四百八
      十七條規定參照）。又被告係於每月二十五日發給原告薪資新台幣五萬三千三
      百六十元，而被告自九十二年一月一日即未再給付原告薪資，復為被告所不爭
      執（見本院卷第一五五頁），故原告自得請求被告自九十二年一月一日起至本
      件事實審言詞辯論終結之日止，按月於二十五日給付原告薪資新台幣五萬三千
      三百六十元，而本件之言詞辯論終結日為九十二年七月二十三日（見本院卷第
      一六四頁之言詞辯論筆錄），故被告應給付原告之薪資為新台幣三十二萬零一
      百六十元（每個月薪資53360×月數6=320160）。惟被告於九十一年十二月二
      十六日已給付原告資遣費新台幣六十五萬八千一百零七元，為兩造所不爭執（
      見本院卷第一六五頁），並有存款憑條二份在卷可查（見本院卷第六八頁），
      然被告之解僱既不合法，自毋庸給付原告資遣費，原告應將該款項返還被告，
      被告自得以其對原告之系爭薪資債務，與原告應返還之資遣費債務為抵銷抗辯
      ，經抵銷後兩造此部分債權債務關係溯及於最初得為抵銷時消滅（民法第三百
      三十五條第一項規定參照），故被告毋庸再給付原告至本件言詞辯論終結時之
      應付薪資。
四、綜上所述，原告請求確認兩造間僱傭關係存在，洵屬有據，應予准許。至於被告
    應給付原告至本件言詞辯論終結日止之原告薪資，已因被告為抵銷抗辯而消滅，
    故原告請求被告給付自九十二年一月一日起至本件事實審言詞辯論終結之日止，
    按月於每月二十五日給付原告新台幣五萬三千三百六十元之薪資，洵屬無據，應
    予駁回。原告請求給付薪資之訴既不應准許，則其假執行之聲請，即失所附麗，
    併駁回之。
五、據上論結，原告之訴為一部有理由，一部無理由，依民事訴訟法第七十九條但書
    ，判決如主文。
中      華      民      國      九十二    年       八      月         八日
                                  臺灣台北地方法院勞工法庭
                                                      法  官   黃書苑
右正本係照原本作成
如對本判決不服，需於收受本判決後二十日內向本院提出上訴狀
中      華      民      國      九十二    年       八      月         八日
                                                       書記官   趙淑華


司法院資訊處製作；財團法人民間司法改革基金會備份。
